【裁判字號】    95,台上,1602
【裁判日期】    950726
【裁判案由】    分割遺產
【裁判全文】
最高法院民事判決            九十五年度台上字第一六０二號
    上  訴  人  丙 ○ ○
    訴訟代理人  周 美 玲律師
    上  訴  人  甲 ○ ○
                乙 ○ ○R.
                丁 ○ ○
                庚 ○ ○
                辛 ○ ○
                壬 ○ ○
                癸○○○
                子 ○ ○
                戊 ○ ○
                己 ○ ○
                丑○○○
                          樓
                寅○○○
    被 上訴 人  卯 ○ ○
上列當事人間請求分割遺產事件，上訴人對於中華民國九十五年
三月二十九日台灣高等法院第二審判決（九十四年度重家上字第
一三號），提起上訴，本院判決如下：
    主  文
原判決廢棄，發回台灣高等法院。
    理  由
本件被上訴人訴請上訴人分割遺產，其訴訟標的對於共同訴訟之
各人必須合一確定，依民事訴訟法第五十六條第一款規定，上訴
人丙○○上訴之效力，及於同造之其他當事人，爰將之併列為上
訴人，合先明。
次查被上訴人主張：兩造之被繼承人李呈奇於民國八十四年六月
七日死亡，遺有如第一審判決附表（下稱附表）一所示遺產，兩
造為其繼承人（上訴人癸○○○、子○○、戊○○、己○○、丑
○○○、寅○○○，及被上訴人係李呈奇之子女。上訴人庚○○
、辛○○、壬○○為李呈奇長男李德滋之代位繼承人；上訴人丙
○○、甲○○、乙○○、丁○○為李呈奇五女李英英之代位繼承
人）。李呈奇生前於八十三年四月九日曾預立自書遺書二份（下
稱系爭二遺囑），指定將其名下坐落新竹縣竹北市○○○段（重
測後編為竹北市○○段，以下簡稱水瀧段）應有部分均為三分之
一之土地分配與被上訴人，將坐落新竹市○○段（重測後編為新
竹市○○段，以下簡稱力行段）應有部分均為三分之一之土地中
之二分之一分配與長子李德滋之遺族，其餘二分之一由七個女兒
均分，兩造自應依該遺囑內容分割遺產，惟無法協議分割等情。
爰依民法第一千一百六十四條、第一千一百六十五條第一項規定
，求為判決分割。
上訴人則以：系爭二遺囑經美國加州聖荷西大學教授張維國、私
立中國文化大學教授陳虎生及美國加州訴訟文書鑑定人安席維爾
鑑定，均非真正。又被上訴人之妻廖桂蘭於八十九年十一月二十
日在加拿大不列顛哥倫比亞省最高法院調查系爭二遺囑是否有效
，於當庭訊問二遺囑是否為被上訴人所寫時，回答是，可見該二
遺囑係屬偽造，自不得作為遺產分割方法之依據等語，資為抗辯
。
原審以：被上訴人主張之事實，已據提出繼承系統表、戶籍謄本
、自書遺囑等件為證。上訴人雖否認遺囑係李呈奇所書。惟將系
爭二遺囑連同其他李呈奇所書文件，送請法務部調查局鑑定結果
認為：「甲１（即就水瀧段土地所為遺囑）、甲２（即就力行段
土地所為遺囑）筆跡與乙類（即李呈奇生前所書文件）之筆劃特
徵極相似，雖因部分參（即上開乙類）鑑字跡與系爭遺囑字跡時
間相隔過久，字跡有變化，但仍研判均有可能係同一人所書寫」
等語。證人即鑑定人鄭家賢亦稱其是在排除描繪偽造的可能性後
，再做鑑定，鑑定結果系爭遺囑筆跡與李呈奇生前所寫文件筆跡
之筆劃特徵有八、九成相同等語。參以上訴人寅○○○自承李呈
奇年紀很大，每個時期寫的字也不一樣屬實，故縱系爭二遺囑筆
跡與李呈奇生前所寫文件筆跡之筆劃特徵並非完全相同，亦不足
認該等遺囑非李呈奇所書。至上訴人所提出之張維國及陳虎生鑑
定報告，所依據之送鑑文件均為影印本，本有可能因影印造成失
真之虞，難據為系爭二遺囑係偽造之證據。另提出安席維爾之鑑
定報告，因安席維爾非中國人，所為鑑定可信度自不及以中文為
母語並受有中文筆跡鑑定專業訓練之法務部調查局鑑定人員所為
之鑑定報告。又法務部調查局所為之鑑定，已就系爭二遺囑中「
李呈奇」三字與李呈奇生前所寫文件中之「李呈奇」三字加以比
對，自無再送憲兵司令部或其他單位重新鑑定之必要。兩造為李
呈奇之遺產繼承人，因無法協議分割，被上訴人自得隨時請求分
割遺產，分割之方式及各繼承人之應繼分，原則上按系爭二遺囑
指定之方式，但有侵害繼承人之特留分時，應由受遺贈人所得遺
贈按比例扣減。李呈奇遺產總值為新台幣（下同）一億九千六百
五十九萬八千三百二十五元，其共有九名子女，每名至少應保留
之特留分為十八分之一，即一千零九十二萬二千一百二十九元，
如依系爭二遺囑所指定方式分割，被上訴人分得之遺產價值為一
億三千二百二十萬九千五百二十四元，李德滋遺族分得之遺產價
值為三千一百十六萬八千三百一十六元，七名女兒各自分得之遺
產價值為四百七十四萬五千七百八十三元，比特留分短少六百十
七萬六千三百四十六元，短少部分應由被上訴人及上訴人庚○○
、辛○○、壬○○所受遺贈價值按比例扣減，即被上訴人應扣減
三千四百九十八萬六千三百九十九元，庚○○、辛○○、壬○○
共應扣減八百二十四萬八千零二十三元。以此計算兩造分割後取
得之遺產如附表三所示。因而維持第一審所為准李呈奇遺產分割
如附表三所示之判決，駁回上訴人之上訴。
查法務部調查局鑑定結果僅認該二遺囑與李呈奇生前所書文件之
筆劃特徵極相似（見一審卷(二)第一一五頁），鑑定人鄭家賢亦稱
：所謂極相似，偏向於相同，約為八、九成的筆跡特徵相同等語
（見一審卷(三)第三三頁），並未明確認定系爭二遺囑與李呈奇筆
跡完全相同。則上訴人聲請再送憲兵司令部鑑定（見原審卷第四
八頁），是否毫無必要，非無研求餘地。原審徒以系爭二遺囑業
經法務部調查局鑑定，即認無再送其他機關鑑定之必要，不無可
議。次查上訴人抗辯：被上訴人之妻廖桂蘭於八十九年十一月二
十日在加拿大不列顛哥倫比亞省最高法院就系爭二遺囑是否有效
進行調查證據，於當庭訊問二遺囑是否為被上訴人所寫時，回答
是，可見該二遺囑係屬偽造等語，並提出調查筆錄為證（見一審
卷(一)第二七三至三一五頁），攸關系爭二遺囑是否係李呈奇自書
，係屬重要之防禦方法，原審恝置不論，並有疏略。上訴論旨，
指摘原判決違背法令，求予廢棄，為有理由。
據上論結，本件上訴為有理由。依民事訴訟法第四百七十七條第
一項、第四百七十八條第二項，判決如主文。
中    華    民    國  九十五  年    七    月  二十六  日
                      最高法院民事第一庭
                          審判長法官  林  奇  福
                                法官  陳  國  禎
                                法官  陳  重  瑜
                                法官  陳  碧  玉
                                法官  簡  清  忠
      本件正本證明與原本無異
                                      書  記  官
中    華    民    國  九十五  年    八    月    九    日
                                                      v


司法院資訊處製作；財團法人民間司法改革基金會備份。
